臺灣高等法院臺中分院刑事裁定　
110年度毒抗字第605號
抗  告  人  
即  被  告  施慧雅



上列抗告人因違反毒品危害防制條例案件，經檢察官聲請觀察、
勒戒（聲請案號：臺灣彰化地方檢察署110年度聲觀字第198號、
110年度毒偵字第389號），不服臺灣彰化地方法院中華民國110
年4月22日裁定(110年度毒聲字第303號)，提起抗告，本院裁定
如下：
    主    文
抗告駁回。
    理    由
一、原裁定意旨略以：抗告人即被告甲○○（下稱被告）基於施用
    第二級毒品甲基安非他命之犯意，於民國110年1月26日晚間
    7時許，在其彰化縣○○鎮○○街000號2樓之房間內，施用甲基
    安非他命1次之事實，業據其於警詢及偵訊中坦承不諱，並
    有勘察採證同意書、臺中市政府警察局刑警大隊偵七隊委託
    尿液代號、真實姓名對照表及正修科技大學超微量研究科技
    中心110年2月26日出具之報告編號R00-0000-000號尿液檢驗
    報告等件在卷可稽，足認被告之任意性自白與事實相符，應
    堪採信。被告確有於上揭時地，基於施用第二級毒品之犯意
    ，施用第二級毒品甲基安非他命1次之犯行。又被告前未曾
    經法院裁定令入勒戒處所觀察、勒戒或施以強制戒治，有臺
    灣高等法院被告前案紀錄表1 份存卷可查，檢察官聲請裁定
    將被告送勒戒處所觀察、勒戒，為有理由，應予准許，爰裁
    定被告應送勒戒處所觀察、勒戒等語。
二、被告抗告意旨略以： 
(一)被告係施用第二級毒品之初犯者，檢察官自應參酌被告之犯
    罪動機、目的及一切情狀，選擇予以起訴或緩起訴處分處理
    。對於初犯施用第二級毒品者之被告，檢察官究應採「聲請
    法院裁定觀察勒戒後執行之」，抑或「命完成戒癮治療之緩
    起訴處分後執行之」，乃檢察官依其職權而為裁量選擇，惟
    此一裁量權行使，並非漫無拘束，且基於權力分立之法治國
    原理，檢察官選擇裁量之合法性，本應受法院之消極審查，
    於案件繫屬法院時，更是如此。法院消極審查裁量合法性的
    對象，為裁量是否恣意，倘查無裁量恣意的情形，則推定裁
    量合法，若認裁量恣意，則具違法性。裁量恣意的內涵，包
    含裁量濫用與裁量怠惰，分論如下：
　1.所謂裁量濫用，乃未充分考量法律授權裁量之目的。緩起訴
    係「起訴便宜」制度之一環，相較於「起訴法定」制度重在
    防止不公平及維護法安定性，緩起訴著重在案件處理的具體
    妥當性，避免無益刑罰之負擔與其所生之弊病。換言之，在
    法律明文可得緩起訴之案件，倘不予刑事處罰，即可達到預
    防被告再犯，達到防衛社會安全，並合理分配執行刑罰負擔
    ，有效運用執行刑罰資源者，檢察官裁量認選擇施以緩起訴
    為適當，即屬合於法律授權目的之裁量。此觀刑事訴訟法第
    253條之1第1項規定，檢察官為緩起訴應參酌「刑法第57條
    所列事項」，即屬再犯預防目的之考量，該規定另指檢察官
    應併參酌「公共利益之維護」，指的就是防衛社會安全，並
    合理分配公權力負擔以增進執行成效，可資為證。就審查標
    準而言，舉凡違反比例原則、違反平等原則、違反充分衡量
    原則者，均可謂係裁量權之濫用。倘檢察官聲請觀察勒戒而
    不予被告緩起訴處分，經審查後認屬裁量之濫用者，則檢察
    官聲請觀察勒戒自不合法。
　2.所謂裁量怠惰，於此係指選擇裁量的怠惰，乃前述法律賦予
    檢察官就具體個案進行「合於法律授權目的之合義務性裁量
    」，檢察官基於執行職務之便宜，因故意或過失而放棄或未
    予調查、審酌為附命完成戒癮治療之緩起訴處遇是否適當，
    直接聲請觀察勒戒，而不行使裁量權。此時聲請觀察勒戒乃
    源於裁量的怠惰，聲請亦不合法。至於選擇裁量合法性既採
    消極之審查，為尊重檢察官的裁量空間與偵查資源的合理分
    配，又倘經認定不合法而駁回聲請，不生實質確定力，檢察
    官可另以書面說明非恣意裁量後再行聲請，故恣意裁量的審
    查方法，不以檢察官未於聲請書面載明裁量理由為唯一認定
    基礎，得檢視檢察官聲請時所檢送法院之證據資料，或法院
    審理時所提出之證據資料為判斷。而裁量事實所憑之證據及
    其證明強度，因屬聲請合法性之判斷，故以自由證明為已足
    ，特此說明。
(二)被告係至朋友家訪友，見桌上置有甲基安非他命，因好奇心
    驅使，一時思慮不足，致有施用第二級毒品之本案犯行，於
    警詢時即坦承犯行，並同意警察採尿送驗，且自此之後即未
    曾再碰觸毒品，遑論施用，足見被告確有戒毒決心。又被告
    於110年4月7日上午11時檢察事務官詢問時，已表明願意至
    指定之戒癮治療機構完成戒癮治療，檢察事務官亦表認同，
    而當庭告知戒癮治療之相關事項與程序，要被告一定要遵守
    ，詎料檢察官事後卻不予被告附命戒癮治療而緩起訴處分，
    竟聲請本案觀察勒戒，卻全未說明其理由，實有裁量濫用之
    裁量恣意之違法。
(三)被告因一時思慮不足，而有施用第二級毒品1次之本案犯行
    ，事後已知己非，而未再有任何施用毒品之行為，被告並無
    任何施用毒品之前科，於偵訊中亦向檢察事務官表示願意接
    受附命戒癮治療而緩起訴處分，但檢察官聲請觀察勒戒，卻
    未考量採用對被告人身自由侵害較小之戒癮治療，也未考量
    被告願意接受附命戒癮治療而緩起訴處分的意願及有戒毒的
    決心，暨被告與原配偶林敬祥迄於101年3月20日協議離婚，
    並於107年5月30日重新協議行使負擔現就讀於私立青年高中
    之長女，現被告與女兒之生計，端賴被告為臨時工，每日工
    資新臺幣1千元之微薄收入勉力維持，被告如因本案至勒戒
    所受觀察勒戒，臨時工之工作將告中斷，家中失去經濟來源
    ，家計必將無以為繼，女兒亦必告輟學。原審法院未詳析上
    情，全未衡量被告僅係初犯，案發後決心不再碰觸毒品，未
    再施用毒品，於偵訊中且已表明願意接受附命戒癮治療而緩
    起訴處分之意願，且檢察官聲請觀察勒戒，未予被告陳述意
    見之機會，即以薄薄2張刑事裁定，遽爾將被告裁定觀察勒
    戒，而把被告推入失去工作、家計中斷之痛苦深淵，原裁定
    實有裁量怠惰之裁量恣意違誤，殊令被告難以甘服，爰提起
    本件抗告，懇求撤銷原裁定，駁回檢察官之聲請，使被告接
    受戒癮治療，讓被告不會失去得來不易之工作，家計亦得以
    維持等語。
三、按犯毒品危害防制條例第10條之罪者，檢察官應聲請法院裁
    定，或少年法院(地方法院少年法庭)應先裁定，令被告或少
    年入勒戒處所觀察、勒戒，其期間不得逾2月；依前項規定
    為觀察、勒戒或強制戒治執行完畢釋放後，3年後再犯第10
    條之罪者，適用前2項之規定，同條例第20條第1項、第3項
    分別定有明文。亦即，如觀察、勒戒或強制戒治執行完畢釋
    放後，3年後始再有施用第一級、第二級毒品之行為者，仍
    適用初犯之規定，先經觀察、勒戒、強制戒治之程序。又毒
    品危害防制條例第20條第1項關於觀察、勒戒之規定，係屬
    強制規定，除毒品危害防制條例第21條第1項所稱，犯第10
    條之罪者，於犯罪未發覺前，自動向衛生福利部指定之醫療
    機構請求治療，醫療機構免將請求治療者送法院或檢察機關
    之情形外，只要違反毒品危害防制條例第10條之規定者，檢
    察官除採附條件戒癮治療之緩起訴處分外，即應向法院提出
    聲請裁定其入勒戒處所觀察、勒戒，法院原則上應尊重檢察
    官職權之行使，僅就檢察官之判斷有無違背法令、事實認定
    是否錯誤及其他裁量有無明顯瑕疵等事項，為有限之低密度
    審查。而施用第一、二級毒品為犯罪行為，毒品危害防制條
    例第10條設有處罰規定。故施用第一、二級毒品者，依前揭
    規定本應科以刑罰。惟基於刑事政策，對合於一定條件之施
    用者，則依同條例第20條之規定，施以觀察、勒戒之保安處
    分。　
四、經查：
(一)被告基於施用第二級毒品甲基安非他命之犯意，於110年1月
    26日晚間7時許，在彰化縣○○鎮○○街000號2樓房間內，以燒
    烤玻璃球吸食煙霧方式，施用甲基安非他命1次之事實，業
    據被告於警詢及檢察事務官詢問時自白不諱，且其為警採集
    之尿液經送驗結果，確呈安非他命、甲基安非他命陽性反應
    ，有臺中市政府警察局刑警大隊偵七隊委託尿液代號、真實
    姓名對照表及正修科技大學超微量研究科技中心110年2月26
    日出具之報告編號R00-0000-000號尿液檢驗報告等件在卷可
    稽，足徵被告所為之任意性自白與事實相符，堪以採信，被
    告確有施用第二級毒品甲基安非他命之事實，即堪以認定。
    又被告先前並無經法院裁定令入勒戒處所觀察勒戒或戒治所
    強制戒治之情事，此有臺灣高等法院被告前案紀錄表在卷可
    憑。本案經檢察官斟酌個案情節後，認被告確有施用第二級
    毒品之事實，而依毒品危害防制條例第20條第1項規定，為
    觀察、勒戒之聲請，原審審核上開卷證資料後，裁定將被告
    送勒戒處所觀察、勒戒，其認事用法並無不合。
(二)被告雖執前詞提起抗告，以上情指摘原裁定不當，並請求為
    附命完成戒癮治療之緩起訴處分而駁回觀察、勒戒之聲請等
    語。然毒品危害防制條例中關於觀察、勒戒之規定，乃係導
    入一療程觀念，針對受處分人將來之危險所為預防、矯治措
    施之保安處分，目的係在戒除受處分人施用毒品身癮及心癮
    之措施，以達教化與治療之目的，其立法意旨在幫助施用毒
    品者戒毒，非屬懲戒行為人之性質，核與刑罰執行之目的不
    同，且此為法律之強制規定，除有毒品危害防制條例第21條
    第1項規定犯同條例第10條之罪者，於犯罪未發覺前，自動
    向衛生福利部指定之醫療機構請求治療，醫療機構免將請求
    治療者送法院或檢察機關，以及同條例第24條第1項規定檢
    察官先依刑事訴訟法第253條之1第1項、第253條之2之規定
    ，為附命完成戒癮治療之緩起訴處分，或於少年法院(地方
    法院少年法庭)認以依少年事件處理法程序處理為適當時，
    不適用第20條第1項之程序外，凡違反同條例第10條之規定
    者，檢察官即應依同條例第20條第1項規定，向法院提出聲
    請裁定令入勒戒處所觀察、勒戒，檢察官所為之聲請，倘無
    違背法令或明顯錯誤及裁量權之行使並無明顯瑕疵，法院亦
    僅得裁定令入勒戒處所執行觀察、勒戒，以查其是否有繼續
    施用毒品傾向，並據以判斷受處分人是否須再接受強制戒治
    ，以澈底斷絕毒癮之方式，並無為不同處遇之餘地。
(三)又毒品危害防制條例第24條第1項之附條件毒品戒癮治療計
    畫(即美沙酮替代療法)，係法務部基於防制毒品危害之刑事
    政策，鑑於對於若干施用毒品者若僅施以徒刑不足以斷絕毒
    癮之規範本旨，乃令檢察機關與衛生福利部合作，由檢察官
    審酌個案情形，援引毒品危害防制條例第24條，並參酌刑法
    第57條所列事項及公共利益之維護，改以緩起訴處分方式轉
    介毒品施用者前往醫療院所治療，然是否為附命完成戒癮之
    緩起訴處分，係屬檢察官之職權，如經檢察官聲請令入勒戒
    處所觀察、勒戒，法院僅得依法裁定，尚無自由斟酌以其他
    方式替代之權。本件檢察官斟酌個案情形，認以向法院聲請
    觀察、勒戒始能達成戒癮治療之目的，又被告亦無於犯罪未
    發覺前，自動向衛生福利部指定之醫療機構請求治療情事，
    則本件既經檢察官為觀察、勒戒之聲請，法院即應依毒品危
    害防制條例第20條第1項規定，裁定令入勒戒處所執行觀察
    、勒戒，並無自由裁量以其他方式替代或得以其他原因免予
    或暫緩執行之餘地。被告請求為附命完成戒癮治療之緩起訴
    處分，於法尚有未合，難以准許。
(四)至抗告意旨雖指稱檢察官未給予被告陳述意見之機會，侵害
    被告受訴訟權及正當法律程序保障之聽審權等語，惟觀諸現
    行毒品危害防制條例全文，並無課以檢察官於聲請觀察、勒
    戒前，應訊問被告是否同意觀察、勒戒之規定。本案依卷內
    事證所示，檢察事務官於110年4月7日詢問被告時，被告已
    承認有施用第二級毒品甲基安分他命犯行，並經檢察事務官
    詢以：「對於本件移送你涉嫌施用第二級毒品認罪？」被告
    表示：「承認。希望能給我緩起訴處分」等語(見毒偵卷第7
    8頁)，檢察事務官顯已給予被告陳述意見之機會。而檢察事
    務官亦當庭諭知被告是否能戒癮治療，仍須請示檢察官等語
    (見毒偵卷第79頁)，並未同意被告執行戒癮治療。至檢察官
    於斟酌個案情節後，未對被告為戒癮治療之緩起訴處分，而
    選擇向原審法院聲請裁定觀察、勒戒，此乃檢察官裁量權之
    適法行使，法院自應予以尊重，且查無檢察官之聲請有何違
    背法令、認定事實有誤或其他重大明顯瑕疵之處，其聲請應
    屬有據。抗告意旨此部分所指，容有誤會。
五、綜上所述，本件被告既有施用第二級毒品甲基安非他命之犯
    行，又無於犯罪未發覺前，自動向衛生福利部指定之醫療機
    構請求治療情事，且已經檢察官為觀察、勒戒之聲請，原審
    審核以檢察官之聲請並無違背法令、事實誤認或其他裁量有
    明顯瑕疵，因而依毒品危害防制條例第20條第1項規定，裁
    定令入勒戒處所執行觀察、勒戒，核其認事用法均屬有據。
    被告執前詞提起抗告，指摘原審裁定不當，而請求撤銷原審
    觀察勒戒之裁定，為無理由，應予駁回。另被告指其個人已
    知悔改並有工作及須撫養家人等各節，均非法定免除送觀察
    、勒戒之事由，併予敘明。
據上論結，應依刑事訴訟法第412條，裁定如主文。
中　　華　　民　　國　　110 　年　　6 　　月　　1 　　日
            刑事第四庭     審判長法　官   蔡  名  曜
                                 法　官   黃  玉  琪
                                 法　官   林  宜  民
以上正本證明與原本無異。
不得再抗告。
                                 書記官   謝  安  青
　　　　　　　　　　　　　　　　 
中　　華　　民　　國　　110 　年　　6 　　月　　2 　　日